【裁判字號】    89,訴,155
【裁判日期】    890229
【裁判案由】    妨害自由
【裁判全文】
臺灣臺北地方法院刑事判決                          八十九年度訴字第一五五號
    公  訴  人  臺灣臺北地方法院檢察署檢察官
    被      告  丙○○
                丁○○
右列被告等因妨害自由案件，經檢察官提起公訴（八十八年度偵字第二三一五六號）
，本院判決如左：
    主      文
丙○○、丁○○均無罪。
    理      由
一、公訴意旨略以：被告丙○○、丁○○於民國八十八年十月十四日晚上九時許，因
    受所任職公司之委託，至臺北市○○街九十號三樓告訴人甲○○之住處，催討所
    購車牌號碼ＲＥＭ－七九一號機車貸款債務，同日晚上十一時許，因告訴人無力
    清償債務，被告等遂要求告訴人與之共同返回公司解決債務，然為告訴人所拒，
    翌日凌晨零時一時許，被告等見告訴人仍不願與渠等返回公司，乃共同基於妨害
    自由之犯意聯絡，由被告丙○○以手強拉告訴人之手，以此方式剝奪告訴人之行
    動自由，被告丁○○則至告訴人住處巷道附近，駕駛車牌號碼ＧＤ－七五五三號
    自小客車前來載被告丙○○與告訴人，為告訴人母親戊○○見狀報警處理，而當
    場查獲，因認被告等共同涉犯刑法第三百零二條第一項之剝奪人行動自由罪嫌云
    云。
二、公訴人認被告等共同涉犯刑法第三百零二條第一項之剝奪人行動自由罪嫌，係以
    被告二人坦承有至告訴人住處催討債務之情事，參以告訴人指訴遭被告一人強拉
    其手，另一人搭其肩部，強拉十公尺左右等情及證人己○○證述其至現場時，見
    被告二人中有一人抓住告訴人之手，而另一人則去開車，告訴人之母親有阻擋被
    告二人帶走其子等語，而認被告等否認有妨害自由之行為，係卸責之詞，資為論
    據。
三、按犯罪事實應依證據認定之，無證據不得推定其犯罪事實。又不能證明被告犯罪
    者，應諭知無罪之判決，刑事訴訟法第一百五十四條、第三百零一條第一項分別
    定有明文。次按被害人所述被害情形如無瑕疵可指，而就其他方面調查又與事實
    相符，則其供述始足據為判決之基礎，最高法院三十二年上字第六五七號著有判
    例可參。末按債務人對於債權人之債務固有履行之義務，惟此項義務之履行，除
    法律別有規定外，仍需債權人取得執行名義而後始得依法聲請強制執行，從而，
    債權人如以強暴、脅迫之手段使債務人還債，係屬不法行使權利，而妨害債務人
    權利之行使或使債務人行無義務之事，自應負刑法第三百零四條之強制罪責。又
    刑法第三百零二條之妨害自由罪，係妨害他人自由之概括規定，故行為人具有一
    定之目的，以非法方法剝奪人之行動自由者，除法律別有處罰較重之規定，應適
    用各該規定處斷外，如以使人行無義務之事，或妨害人行使權利為目的，而其強
    暴脅迫復已達於剝奪人行動自由之程度，即祇成立本罪，不應再依同法第三百零
    四條論處。誠以此項使人行無義務之事，或妨害人行使權利之低度行為，應為剝
    奪人之行動自由之高度行為所吸收，不能以其目的係在使人行無義務之事或妨害
    人行使權利，認為係觸犯刑法第三百零二條第一項及第三百零四條第一項之二罪
    名，依同法第五十五條從一重處斷，最高法院二十九年上字第二三五九號判例參
    照。是本案所應審究者是被告等要求告訴人與之返回公司處理債務，為告訴人所
    拒絕，為使告訴人行無義務之事，有無以有形實力不法加諸於告訴人或以加害意
    思通知告訴人，使心生畏懼等壓制意思自由之行為？而若有施強暴、脅迫之行為
    ，是否已達於將告訴人置於自己實力支配之下，而喪失行動自由之程度。訊據被
    告二人均堅決否認有何公訴人所指之妨害自由犯行，被告丙○○辯稱：伊請告訴
    人回公司時，只有用手去摸告訴人的手，沒有強拉，戊○○報警時，伊亦同意由
    警察處理等語。被告丁○○辯稱：伊未見到被告丙○○拉告訴人手時之情形，當
    時伊與告訴人之母親在談話，伊只表明不還錢，就要簽保證人，並沒有要求告訴
    人之母親簽發本票等語。經查：
    （一）、告訴人甲○○於警訊時指稱：我於八十八年四月一日在臺北市○○路○
            段六三一號冠輪車行購買車牌號碼ＲＥＭ－七九一號輕型機車一部，價
            金新臺幣（下同）二萬五千元，先付二千元車款，另付一千元與分期付
            款公司作為代價，餘款二萬三千元，約定自八十八年四月二十日起至同
            年十二月二十日止，以一月為一期，每期付款四千四百元，我於八十八
            年四月二十日付第一期後，即未付款，丙○○、丁○○二人於八十八年
            十月十四日晚上十一時許，在我的現住處樓下等我，並要強拉我上他們
            開來的自小客車，說要帶我回他們公司處理，正在拉扯之際，警方就趕
            來處理了，丙○○、丁○○二人未持任何器械，是丙○○以手欲把我強
            拉上車，被我母親戊○○擋住，並通知警方前來處理（見偵卷第九頁反
            面、第十頁）。於檢察官訊問時陳稱：八十八年十月十四日他們（指被
            告二人）九點多在我家門口等我，我回到家是十一點，他們問我是否李
            冠緯？並要我付全部的車款，我告訴他們有付一期，且有收據，並拿給
            他們看他們還是要我付全部的錢，並要我父母簽名負責。當天有強迫我
            上ＧＤ－七五五三號車子，我母親說要報警，他們二人說報警沒關係，
            丙○○拉住我的手，另一人在旁，要拉我上車，我母親拉住我，他們並
            說若拿不到錢，今天我就必須跟他們走，後來警察就來了。他們一人拉
            我，另一人搭我肩上，約拉了十公尺，一個馬路的距離等語（見偵卷第
            三十六頁、第三十七頁）。於本院審理時則稱：我在八十八年三月底到
            八德路宥發機車行購買機車，分期付款是向冠輪車行辦理的，總車款是
            二萬五千元，約定每期要付四千四百元，我只付了四月二十日的那一期
            ，之後都沒有付，冠輪公司就通知我去繳錢，在十月十四日前被告等均
            未找過我，都是公司打電話給我，十月十四日當晚十一點左右，我騎車
            返家，在樓下遇到被告二人，他們在樓下等我，當時我與女友庚○○在
            一起，我之前均未與被告等謀面，丙○○先問我是否是甲○○？我說是
            ，他們站在距離我一公尺的地方，他們說他們是分期的冠輪公司，林淇
            龍手上並拿著我的機車分期付款契約書，對我說我已經很多期沒有繳了
            ，並也有問在旁的是否是庚○○？他們也有向庚○○要錢，我跟他們說
            ，現在沒有那麼多錢，他們即說要由我父母作保證人，保證還款，我說
            好，他們當時語氣與平常講話一樣，後來我提議坐他們的車，帶他們到
            我母親在景美夜市的店內（庚○○未同前往）找到我母親，我對我母親
            說他們是分期公司，要我母親保證還款，我母親說她要跟我爸爸講，大
            約凌晨一點母親騎摩托車載我，被告二人開車再返回我住處，到我家樓
            下時，被告等已先到了，車子不是停在我家樓下，是停在我家樓下的斜
            對街，我們到時，媽媽打電話叫爸爸下來，我對被告二人說可否到十二
            月二十日最後一期一次還清？他們說他們沒有辦法作主。我當時向冠輪
            公司分期是向乙○○談的，他們說要我去向乙○○說，我媽媽說不要去
            ，他們堅持要帶我回去，丁○○就去對街將車開到我家對面，再走回我
            家樓下，丙○○以他的右手拉我左手，站在原地說要帶我回去跟經理講
            ，我沒有掙扎，我說可不可以不要現在去，我說早上或下午再去，林淇
            龍即鬆手，我媽媽上前說不要去，現在很晚了，帶去不知道會怎麼樣，
            並把我拉向她，她即打電話報警，警察約在五分鐘到達，丙○○在警察
            未到期間，又有來拉我的手，我母親就把我拉住，這時警察就來了。林
            淇龍兩次拉我手時，都是站在原地，沒有用力拉，拉一下子就鬆手，雖
            有要求庚○○一同回去處理，但是沒有去拉她。他們在整個過程中都是
            對我好好地講，沒有語氣不善。丙○○也不是強拉我，他的手放在我的
            手上，只是表示要回公司講而已等語（見本院八十九年二月二十一日審
            理筆錄）。
    （二）、告訴人女友庚○○（亦即告訴人上開分期付款之保證人）於警訊中稱：
            先前丙○○與丁○○先將甲○○帶上車，並限制其行動，帶到甲○○母
            親工作地（景美夜市），請李母當保證人，但李母稱需李父同意，雙方
            又回到景華街九十號門口，為了何時還款而又吵架，並且將甲○○拖拉
            上車，一共拉了三次，甲○○均掙扎，後來李母說你們要兩個小孩子三
            天之內如何拿出剩下八期的錢....，而丁○○跑過來又拉住甲○○，並
            要我也一起去，另外丙○○即去駕駛自小客車，說不還錢，即帶回公司
            ，此時李母就打電話報警處理等語（見偵卷第十四頁）。
    （三）、告訴人之母親戊○○於警訊中陳稱：兒子因無錢償還，就將他們二人帶
            到我營業場所，說我兒子欠機車行買摩托車的錢，要求還四萬三千五百
            元，當場要求我兒子負責，並要求簽下本票，如果不願意，就要帶人走
            ，因在店內該二人態度很壞，很強硬，我請他們至現住地址樓下談，我
            一直拜託他們不要將人帶走，他們現在都有工作可以慢慢償還，但是不
            願聽我說，並且說沒錢試試看，拉扯中報案，警方就趕到等語（見偵卷
            第十二頁）。於本院審理時證稱：返家後丙○○要求我代為返還車款，
            我說我也沒有錢，他們就要求我簽發本票，我也不同意，我要求分期，
            他們說我不簽本票就要帶我兒子及庚○○走，我說不可以帶走，丙○○
            即搭著我兒子的肩膀，另一人站在旁邊，說要帶他們走，丁○○不知何
            時已將車開來，並下車，丙○○拉著我兒子的手走了幾步路，我就說才
            四萬多元就要押人，都不能用講的，我就上前去拉我兒子，他們就鬆手
            ，說我現在不還錢就要帶走，所以我才報警，警察隨後就到了等語（見
            本院八十九年二月二十一日審理筆錄）。
    （四）、證人己○○即到場處理之臺北市政府警察局文山第二分局景美派出所警
            員於檢察官訊問時證稱：當天我與同事巡邏接獲通報，說景華街有押人
            情形，我們過去了解。甲○○母親戊○○說被告二人要押走她兒子，其
            中一人有前科的那個，用手抓住甲○○，我們立即查詢，被告二人說李
            冠緯向他們店裡買機車分期付款未繳。被告二人一人抓住甲○○，另一
            人已開車過來，在甲○○家門口。甲○○有抗拒，我們也有告知被告二
            人，不得押人等語（見偵卷第四十八頁反面、第四十九頁）。於本院調
            查時證稱：當時凌晨一時勤務中心告知民眾戊○○報案有人要將兒子帶
            走，我們到現場看見被告所駕駛之自小客車已停在告訴人之樓下，看見
            丙○○拉住甲○○的手，我們一下車他就放手，我們問他何糾紛？高美
            雪就說是她小孩購買機車沒有付錢的事，並稱之前被告等有與她搶李冠
            緯，但我沒有見到，我們帶走被告時，第二組警網就趕來處理。我問他
            們為何要這樣做？應循求法律途徑，但他們說他們沒有辦法作主，要將
            他們帶回公司等語（見本院八十九年一月三十一日訊問筆錄）。
    綜上告訴人對於被告丙○○究竟有無強拉他的手？有無強拉步行十公尺一節，先
    後所陳並不一致，而證人庚○○、戊○○所陳，亦與告訴人先後所陳不一，惟警
    員己○○於本院訊問時表示其到現場看見被告所駕駛之自小客車已停在告訴人之
    樓下，看見被告丙○○拉住甲○○的手，我們一下車他就放手等語，則核與告訴
    人於本院審理時指稱警察約在五分鐘到達，被告丙○○在警察未到期間，又有來
    拉我的手，這時警察就來了等情相符，應認告訴人於本院審理時所陳與事實相符
    。又告訴人表示被告丙○○兩次拉其手時，都是站在原地，沒有用力拉，拉一下
    子就鬆手，雖有要求庚○○一同回去處理，但是沒有去拉她。他們在整個過程中
    都是對之好好地講，沒有語氣不善，被告丙○○也不是強拉之，他的手放在其手
    上，只是表示要回公司講而已，已如前述，而被告等要求告訴人與渠等返還公司
    商談債務清償問題時，既尚有告訴人之父親、母親及女友在場，被告等復未攜任
    何器械，如何能以強暴方式使告訴人偕同渠等返回公司？又如是要強押告訴人返
    回公司，被告等在戊○○報警時，即無可能仍留在現場，待警方處理。而縱被告
    丙○○有以手拉告訴人之方式表示要回公司去講，其行為亦不具備上開強制罪構
    成要件中「強暴」之不法內涵，更未達於剝奪人行動自由之程度，故被告等否認
    上開妨害自由犯行及所辯各節，尚堪憑信。此外，復查無其他積極證據足資證明
    被告等涉有公訴意旨所指之妨害自由犯行，揆諸上開說明，不能證明被告等犯罪
    ，爰為無罪判決之諭知。
據上論斷，應依刑事訴訟法第三百零一條第一項判決如主文。
本案經檢察官劉雪惠到庭執行職務
中      華      民      國    八十九    年      二      月    二十九    日
                                    臺灣臺北地方法院刑事第五庭
                                        法  官  朱  夢  蘋
右正本證明與原本無異
如不服本判決，應於判決送達後十日內，向本院提出上訴狀
                                        書記官  方  美  雲
中      華      民      國    八十九    年      三      月      七      日


司法院資訊處製作；財團法人民間司法改革基金會備份。
